---
title: "Análise dos Fatores Associados à Resposta Terapêutica Oncológica"
author: "Márcio Souza"
date: "`r Sys.Date()`"
output:
  html_document: default
  word_document: default
  pdf_document:
    latex_engine: xelatex
bibliography: bibliografia.bib
---

```{r setup, include=FALSE}
knitr::opts_chunk$set(echo = TRUE)
if(!require("pacman")) install.packages("pacman", dep=T)
pacman::p_load(tidyverse, survival, survminer, tableone, ggplot2, gtsummary, broom, readxl, broom, MASS, car, gtsummary)

```

## Preparando os dados

```{r data}
dados <- read_xls("base_final_final_com_dicionário_das_variáveis.xls")
names(dados)[29] = "descricao"

# Criando o data.frame com a tabela de estadiamento
tabela_estadiamento <- data.frame(
  estadiam = c("0", "1", "1C", "2", "2A", "2B", "2C", 
             "3", "3A", "3B", "3C", "4", "4A", "4B", 
             "88", "99"),
  
  rotulo = c("Estádio 0", "Estádio I", "Estádio IC", 
             "Estádio II", "Estádio IIA", "Estádio IIB", "Estádio IIC", 
             "Estádio III", "Estádio IIIA", "Estádio IIIB", "Estádio IIIC", 
             "Estádio IV", "Estádio IVA", "Estádio IVB", 
             "Não se aplica", "Ignorado"),
  
  # --- NOVA COLUNA 1: Agrupamento Clássico (Romano) ---
  estadio_geral = c("0", "I", "I", 
                    "II", "II", "II", "II", 
                    "III", "III", "III", "III", 
                    "IV", "IV", "IV", 
                    "N/A", "Ignorado"),
  
  # --- NOVA COLUNA 2: Agrupamento Epidemiológico (Binário) ---
  # Geralmente: 0, I e II são "Precoce/Inicial", III e IV são "Avançado"
  estadiam_bin = c("Inicial", "Inicial", "Inicial", 
                            "Inicial", "Inicial", "Inicial", "Inicial", 
                            "Avançado", "Avançado", "Avançado", "Avançado", 
                            "Avançado", "Avançado", "Avançado", 
                            NA, NA), # 88 e 99 viram NA para não sujar a análise
  
  descricao = c(
    "Carcinoma in situ (não invasivo)",
    "Tumor inicial, pequeno e localizado",
    "Subdivisão do Estádio I",
    "Tumor localmente avançado",
    "Subdivisão inicial do Estádio II",
    "Subdivisão intermediária do Estádio II",
    "Subdivisão avançada do Estádio II",
    "Tumor avançado regionalmente",
    "Subdivisão inicial do Estádio III",
    "Subdivisão intermediária do Estádio III",
    "Subdivisão avançada do Estádio III",
    "Metástase à distância",
    "Metástase ou avanço local agressivo",
    "Metástase à distância avançada",
    "Tumores sem estadiamento TNM",
    "Informação desconhecida ou não registrada"
  ),
  
  stringsAsFactors = FALSE
)

# Converter variáveis de data
dados_clean <- dados %>%
  left_join(tabela_estadiamento[,c(1,4)], "estadiam") %>% 
  filter(tratamentoantesdodiag != "tratamentoantesdodiag") %>%
  dplyr::select(-tratamentoantesdodiag,-tpcaso,-datainitrt,-datapricon,
         -trancursodiagtrat,-trancurso1consultdiag,-diagnosticoantesdaconsulta,
         -dtdiagno,-ocupacao,-codigo,-faixaconsultadiag,-estadiam) %>% 
  mutate(
    faixa_etaria_prim_cons = cut(
      idade1consulta,
      breaks = c(seq(0, 80, by = 10), Inf), # Define as quebras de 5 em 5
      labels = c(
        "0-9", "10-19", "20-29", "30-39",
        "40-49", "50-59", "60-69", "70-79",
        "80+"
      ),
      right = FALSE # Importante: Faz o intervalo ser [0, 5) -> inclui 0, exclui 5
    ),
    origemenSUS = ifelse(origemencaminhamento == "SUS", "Sim", "Não"),
    raca = case_when(
      racacor2 == "branca" ~ "Branca",
      racacor2 == "parda" ~ "Parda",
      racacor2 == "preta" ~ "Preta",
      TRUE ~ NA_character_
    ),
    basediag_agrupada = case_when(
      # Grupo Microscópico (Certeza)
      basediag %in% c("histologia tum prim", 
                      "histologia metastase", 
                      "citologia") ~ "Confirmacao Microscopica",
      
      # Grupo Não Microscópico (Evidência Clínica/Imagem)
      basediag %in% c("clinica", 
                      "exame por imagem", 
                      "marcadores tumorais", 
                      "pesquisa clinica") ~ "Diagnostico Clinico/Imagem",
      
      # O que fazer com s/info? (Sugestão: tratar como NA ou Outros)
      basediag == "s/info" ~ NA_character_, # Ou "Ignorado"
      
      TRUE ~ NA_character_ # Segurança para casos não mapeados
    ),
    status_conjugal_bin = case_when(
      estadocivil %in% c("casado", "uniao consensual") ~ "Com Companheiro",
      estadocivil %in% c("solteiro", "separacao judicial", "viuvo") ~ "Sem Companheiro",
      TRUE ~ NA_character_
    ),
    resposta_tratamento = case_when(
      estadofinal %in% c("remissao completa", "remissao parcial") ~ "Satisfatória",
      
      estadofinal %in% c("doenca estavel", "doenca progressao", 
                         "obito", "suporte terapeutico") ~ "Insatisfatória",
      
      # Todo o resto vira NA
      TRUE ~ NA_character_ 
    ),
    tipo_exame_agrupado = case_when(
      # Grupo 1: Exame Bioquímico
      examesdiagn == "marcadores tumorais" ~ "Marcadores Tumorais",
      
      # Grupo 2: Exame Tecidual (Biópsia)
      examesdiagn == "anatomia patologica" ~ "Anatomia Patologica",
      
      # Grupo 3: Todo o resto vira NA (ou "Outros" se preferir não perder linhas)
      # Optei por NA pois <100 casos em 24mil não geram inferência segura
      TRUE ~ NA_character_ 
    ),
    escolaridade_agrupada = case_when(
      # Nível 1: Baixa (Analfabeto funcional ou Primário incompleto)
      escolaridade %in% c("nenhuma", "fund. incompleto") ~ "Baixa Escolaridade",
      
      # Nível 2: Média (Fundamental completo até Médio)
      escolaridade %in% c("fund. completo", "nivel medio") ~ "Media Escolaridade",
      
      # Nível 3: Alta (Entrou na faculdade)
      escolaridade %in% c("superior incompleto", "superior completo") ~ "Alta Escolaridade",
      
      # Tratamento de Missing
      escolaridade == "s/info" ~ NA_character_,
      TRUE ~ NA_character_
    ),
    tratamento_agrupado = case_when(
      # Os três grandes pilares do tratamento
      primeirotrathosp == "cirurgia" ~ "Cirurgia",
      primeirotrathosp == "radioterapia" ~ "Radioterapia",
      primeirotrathosp == "hormonioterapia" ~ "Hormonioterapia",
      
      # O grande grupo dos "Não tratados" (Vigilância ou Encaminhados)
      primeirotrathosp %in% c("NTI", "nenhum") ~ "Sem Tratamento Inicial",
      
      # Agrupando o "Resto" (Quimio é minoria aqui, Imuno é traço)
      primeirotrathosp %in% c("quimioterapia", "imunoterapia", "outros") ~ "Quimio/Outros",
      
      # Tratamento de Missing
      primeirotrathosp == "s/info" ~ NA_character_,
      TRUE ~ NA_character_
    ),
    # Normalizar texto para minusculo e sem acentos ajuda no 'match'
    ocupacao_temp = iconv(tolower(descricao), to="ASCII//TRANSLIT"),
    
    classe_trabalho = case_when(
      
      # --- GRUPO 1: RURAL / AGRO (Prioridade alta para nao confundir com manual urbano) ---
      str_detect(ocupacao_temp, "agro|rural|lavrador|pesca|agricola|florestal|cultura de|pecuaria|trabalhador da cultura") ~ "Rural/Agropecuaria",
      
      # --- GRUPO 2: ELITE / SUPERIOR / DIRIGENTES ---
      str_detect(ocupacao_temp, "engenheir|medic|advogad|diretor|gerente|professo|arquitet|economista|analista|biolog|farmaceut|dentista|oficiais|universit|geolog|superiores|empresario|pesquisador|quimic") ~ "Superior/Dirigente",
      
      # --- GRUPO 3: MANUAL / OPERACIONAL / INDUSTRIAL ---
      str_detect(ocupacao_temp, "pedreiro|servente|braçal|operador|mecanic|metalurg|soldador|montador|eletricista|pintor|carpinteiro|marceneiro|costureir|maquinista|motorista|condutor|ajustador|ferramenteiro|tecelao|trefilador|vidreiro|sapateiro|padeiro|acougueiro") ~ "Manual/Operacional",
      
      # --- GRUPO 4: TÉCNICOS E ADMINISTRATIVOS ---
      str_detect(ocupacao_temp, "tecnico|administra|escritorio|secretari|auxiliar|contabil|bancario|recepcionista|desenhista|fiscal|inspetor|agente|assistente|datilografo") ~ "Tecnico/Administrativo",
      
      # --- GRUPO 5: SERVIÇOS / COMÉRCIO / SEGURANÇA ---
      str_detect(ocupacao_temp, "vendedor|comerci|atendente|vigia|policia|bombeiro|militar|seguranca|zelador|porteiro|limpeza|domestica|cozinheir|garcom|barbeiro|cabeleireiro|manicure|frentista|carteiro|telefonista") ~ "Servicos/Comercio",
      
      # --- TRATAMENTO DE MISSING / RESTO ---
      str_detect(ocupacao_temp, "nao se aplica|sem info|ignorado") ~ NA_character_,
      
      # Categoria de segurança para o que sobrar
      TRUE ~ "Outros/Nao Classificado"
    ),
    motivo_nao_tratamento = case_when(
      rzntr2 %in% c("abandono", "recusa") ~ "Recusa/Abandono",
      rzntr2 %in% c("doenca avancada", "obito", "complicacoes") ~ "Condicao Clinica Ruim",
      rzntr2 == "realizado fora" ~ "Transferido",
      TRUE ~ "Tratado/Nao se aplica"
    ),
    alcoolismo_agrupado = case_when(
      # Grupo de Referência (Protegido/Baixo Risco)
      alcoolismo == "nunca" ~ "Nunca Bebeu",
      
      # Grupo de Risco Passado
      alcoolismo == "ex-consumidor" ~ "Ex-Consumidor",
      
      # Grupo de Risco Ativo
      alcoolismo == "sim" ~ "Consumidor Ativo",
      
      # Tratamento de Missing (s/info, nao avaliado, nti)
      TRUE ~ NA_character_
    ),
    tabagismo_agrupado = case_when(
      # Grupo de Referência (Protegido/Baixo Risco)
      tabagismo == "nunca" ~ "Nunca Fumou",
      
      # Grupo de Risco Passado
      tabagismo == "ex-consumidor" ~ "Ex-Consumidor",
      
      # Grupo de Risco Ativo
      tabagismo == "sim" ~ "Consumidor Ativo",
      
      # Tratamento de Missing (s/info, nao avaliado, nti)
      TRUE ~ NA_character_
    )
  ) %>% 
  dplyr::select(-basediag,-estadocivil,-estadofinal,-examesdiagn,-escolaridade,-primeirotrathosp,-ocupacao_temp,-descricao,-faixa_idade,
         -origemencaminhamento,-racacor2,-rzntr2,-alcoolismo,-tabagismo,-idade1consulta) %>% 
  mutate_if(is.character,as.factor)

```

## Tratamento e Processamento dos Dados

A base de dados original foi submetida a um rigoroso processo de limpeza, normalização e *feature engineering* para viabilizar a análise estatística. O processamento dos dados foi realizado utilizando a linguagem R [@r25], seguindo as etapas descritas abaixo.

### 1. Critérios de Inclusão e Limpeza Inicial
Foram removidos registros duplicados ou inconsistentes identificados por artefatos de cabeçalho presentes no corpo dos dados (ex: linhas onde a variável `tratamentoantesdodiag` continha o próprio nome da variável). Registros contendo datas inválidas ou fora do escopo temporal do estudo foram revisados.

### 2. Construção da Variável Desfecho (Resposta ao Tratamento)
A variável dependente foi construída a partir do campo `estadofinal` ("Estado da doença ao final do primeiro tratamento"). Devido à natureza categórica original, optou-se pela dicotomização para permitir a regressão logística binária:
* **Desfecho Satisfatório (1):** Agrupamento das categorias "Remissão completa" e "Remissão parcial".
* **Desfecho Insatisfatório (0):** Agrupamento das categorias "Doença estável", "Progressão da doença", "Óbito" e "Suporte terapêutico".
* *Exclusão:* Registros classificados como "Sem informação" ou "Não se aplica" nesta variável foram excluídos da análise de regressão (análise de casos completos para o desfecho).

### 3. Recodificação de Variáveis Explicativas

Para aumentar o poder estatístico e facilitar a interpretação clínica, as variáveis preditoras foram reclassificadas:

#### Variáveis Sociodemográficas

* **Raça/Cor:** A variável `racacor2`, originalmente contendo cinco categorias, foi recodificada priorizando os três grupos majoritários para análise de desigualdade: "Branca", "Preta" e "Parda". As categorias "Amarela" e "Indígena", devido à baixa frequência amostral (<1%), foram tratadas como *missing* ou agrupadas conforme a sensibilidade do modelo, sendo a população Preta definida como categoria de referência para evidenciar o gradiente racial.
* **Escolaridade:** As oito categorias originais foram reduzidas a três níveis funcionais: "Baixa Escolaridade" (Analfabeto/Fundamental Incompleto), "Média Escolaridade" (Fundamental Completo/Médio) e "Alta Escolaridade" (Superior Incompleto/Completo).
* **Situação Conjugal:** A variável `estadocivil` foi binariazada em "Com Companheiro" (Casados/União Consensual) e "Sem Companheiro" (Solteiros, Viúvos, Separados), baseando-se na literatura sobre suporte social em oncologia.

#### Variáveis Clínicas
* **Estadiamento (TNM):** A variável `estadiam`, contendo códigos detalhados (ex: 1, 1C, 2A, 2B), foi simplificada para uma variável binária:
    * **Inicial:** Estádios 0, I e II.
    * **Avançado:** Estádios III e IV.
    * Códigos "88" (Não se aplica) e "99" (Ignorado) foram convertidos para *NA*.
* **Tratamento Realizado:** A variável `primeirotrathosp` apresentava alta dispersão. Foi reorganizada em quatro modalidades principais: "Cirurgia", "Radioterapia", "Hormonioterapia" e "Quimio/Outros". A categoria "Sem Tratamento Inicial" foi criada agrupando-se os pacientes classificados como "Nenhum" e "NTI" (Não Teve Indicação), capturando prováveis casos de vigilância ativa ou recusa.

#### Classificação Ocupacional (Mineração de Texto)
A variável `descricao` (Ocupação baseada na CBO) apresentava 278 categorias distintas de texto livre (ex: "Administradores...", "Ajustadores...", "Trabalhadores da cultura de gramineas").
Foi aplicada uma técnica de mineração de texto (*string matching*) para agrupar estas ocupações em cinco macro-categorias socioeconômicas:
1.  **Rural/Agropecuária:** Palavras-chave como *lavrador, agro, rural, pesca*.
2.  **Manual/Operacional:** Palavras-chave como *pedreiro, servente, motorista, mecânico, soldador*.
3.  **Serviços/Comércio:** Palavras-chave como *vendedor, vigia, limpeza, doméstico*.
4.  **Técnico/Administrativo:** Palavras-chave como *técnico, auxiliar, escritório*.
5.  **Superior/Dirigente:** Palavras-chave como *engenheiro, médico, professor, diretor*.

#### Estilo de Vida
As variáveis `alcoolismo` e `tabagismo` mantiveram sua estrutura tricotômica ("Nunca", "Ex-consumidor", "Consumidor Ativo") para avaliar o efeito do cessaçao e o risco acumulado, tratando-se "Sem informação" como dado ausente.

### 4. Tratamento de Dados Ausentes (*Missing Data*)
Foi realizada uma análise de casos completos (*complete-case analysis*) para a regressão logística. Variáveis com alto percentual de dados faltantes estruturais, como `rzntr2` (Razão do não tratamento), que apresentava >98% de preenchimento como "Não se aplica", foram excluídas da modelagem multivariada para evitar instabilidade numérica e viés de convergência.


## Uma breve visão sobre a distribuição dos dados (após limpeza)

```{r tables}
summary(dados_clean)
```
A análise descritiva da base de dados processada (n = 24.041) revela um perfil demográfico, clínico e assistencial com características marcantes.

### Perfil Sociodemográfico
A população estudada é majoritariamente idosa, com concentração expressiva nas faixas etárias de **60 a 69 anos** (n=9.464) e **70 a 79 anos** (n=8.245), refletindo a história natural da neoplasia em questão. Em relação à raça/cor, observou-se predominância de indivíduos autodeclarados **pardos** (n=10.841), seguidos por brancos (n=8.585) e pretos (n=2.911).

O perfil socioeconômico aponta para uma população vulnerável: a maioria absoluta dos pacientes possui **baixa escolaridade** (n=13.795), definida como ensino fundamental incompleto ou analfabetismo. A inserção no mercado de trabalho reflete essa escolaridade, com prevalência de ocupações **manuais/operacionais** (n=9.263) e **rurais/agropecuárias** (n=6.072). O suporte social parece robusto, visto que a maior parte dos pacientes vive **com companheiro** (n=16.247). A dependência do sistema público é evidente, com **84%** dos pacientes (n=20.232) encaminhados via Sistema Único de Saúde (SUS).

### Perfil Clínico e Diagnóstico
A confirmação diagnóstica foi predominantemente **microscópica** (n=23.607), garantindo alta confiabilidade aos dados. Curiosamente, o exame mais relevante para o planejamento terapêutico dividiu-se entre **Marcadores Tumorais** (n=13.855) e Anatomia Patológica (n=9.705), sugerindo fortemente o perfil de câncer de próstata, onde o PSA desempenha papel central na conduta.

Quanto ao estadiamento clínico (TNM), entre os pacientes com informação válida, houve predominância do **Estádio Inicial** (n=12.952) em detrimento do Avançado (n=3.995). Contudo, destaca-se um volume considerável de dados ausentes (*missing values*) nesta variável (n=7.094).

### Tratamento e Acesso
Observou-se um gargalo importante no tempo para início do tratamento. A maioria dos pacientes (n=17.477) iniciou a terapia **mais de 60 dias** após o diagnóstico, evidenciando desafios no cumprimento da Lei dos 60 Dias. Por outro lado, o acesso ao diagnóstico foi mais ágil, com a maioria (n=22.754) sendo diagnosticada em até 30 dias.

A modalidade terapêutica principal foi a **Cirurgia** (n=9.420), seguida pela Radioterapia (n=3.968) e Hormonioterapia (n=3.196). O grupo classificado como "Sem Tratamento Inicial" (n=6.957) é expressivo, podendo representar casos de vigilância ativa (comuns em tumores de próstata de baixo risco) ou perdas de seguimento.

### Estilo de Vida e Desfechos
O perfil de hábitos de vida mostra que a maioria dos pacientes declarou "Nunca ter fumado" (n=10.078) ou "Nunca ter bebido" (n=9.989), embora os grupos de ex-consumidores sejam representativos (Tabagismo: 6.365; Álcool: 4.484).

Em relação ao desfecho primário do estudo, a resposta ao tratamento (avaliada ao final do primeiro tratamento no hospital) foi **Satisfatória** (Remissão completa/parcial) em 8.224 casos e **Insatisfatória** (Doença estável/progressão/óbito) em 6.931 casos. Nota-se, entretanto, um alto número de dados não informados para esta variável (n=8.886), o que justifica a redução amostral observada na modelagem multivariada subsequente.


## Regressão Logística

Para identificar os fatores associados ao desfecho do tratamento, utilizou-se o modelo de **Regressão Logística Binomial**. Esta técnica é o padrão-ouro em estudos epidemiológicos quando a variável resposta é dicotômica (Sucesso vs. Falha), pois permite estimar a probabilidade de ocorrência de um evento ($P(Y=1)$) em função de um conjunto de variáveis explicativas independentes ($X_1, X_2, ..., X_k$).

Matematicamente, o modelo utiliza a função de ligação *logit*, que transforma a probabilidade em *log-odds* (logaritmo da chance), linearizando a relação entre as variáveis preditoras e o desfecho:

$$\ln\left(\frac{P}{1-P}\right) = \beta_0 + \beta_1X_1 + \beta_2X_2 + ... + \beta_kX_k$$
Os coeficientes ($\beta$) obtidos pelo método da Máxima Verossimilhança foram exponenciados ($e^\beta$) para serem apresentados como **Odds Ratios (OR)**, ou Razões de Chances. Um OR > 1 indica fator de proteção/sucesso, enquanto OR < 1 indica fator de risco/falha, considerando um intervalo de confiança de 95% (IC95%).

## Seleção de Variáveis e Justificativa de Exclusão

A seleção das variáveis para o modelo final seguiu critérios teóricos (plausibilidade biológica e social) e estatísticos. Inicialmente, considerou-se a inclusão da variável **idade** (seja contínua ou em faixas etárias). No entanto, optou-se por sua exclusão no modelo multivariado final pelas seguintes razões:

1.  **Homogeneidade da Amostra:** Conforme observado na análise descritiva, a distribuição etária da coorte é altamente concentrada (mais de 73% dos pacientes têm entre 60 e 79 anos). Essa baixa variabilidade reduz o poder discriminatório da variável idade como preditor independente de sucesso terapêutico nesta amostra específica.
2.  **Interação com Fatores Sociais:** O foco do estudo recai sobre os Determinantes Sociais de Saúde (Raça, Trabalho, Acesso). A idade apresenta forte colinearidade com a variável **Ocupação** (pacientes mais idosos tendem a estar na categoria "Outros/Inativos" ou "Aposentados", enquanto os mais jovens estão na força de trabalho ativa). Manter ambas poderia gerar ruído estatístico e inflacionar erros padrão.
3.  **História Natural da Doença:** Sendo o câncer (presumivelmente de próstata, dado o perfil) uma doença intrinsicamente ligada ao envelhecimento, a idade atua como um fator de risco basal universal na amostra. Ao removê-la, o modelo purifica o efeito das variáveis de interesse (como o racismo estrutural ou barreiras de acesso ao SUS), evitando que o peso biológico da idade mascare as desigualdades sociais que o estudo visa iluminar.

Dessa forma, o modelo final ajustado priorizou as dimensões de vulnerabilidade social, estadiamento clínico e modalidades terapêuticas.

```{r regLog}
dados_modelo <- dados_clean %>%
  # 1. Remover quem não tem a informação do desfecho (resposta)
  filter(!is.na(resposta_tratamento)) %>%
  
  mutate(
    # 2. Criar a variável binária (Y)
    # 1 = Sucesso (Remissão), 0 = Falha (Óbito/Estável/Piora)
    desfecho_binario = ifelse(resposta_tratamento == "Satisfatória", 1, 0),
    
    # 3. Ajustar as Referências (Baselines)
    # Isso define quem é o "1.0" na comparação de risco.
    
    # Sexo/Raça (Geralmente a maioria ou o grupo de risco padrão)
    raca = relevel(as.factor(raca), ref = "Preta"), 
    
    # Idade (Se estiver usando contínua, ok. Se for faixa, defina a menor)
    # (Assumindo que você manteve idade1consulta como numérica)
    
    # Escolaridade: Referência = Baixa
    escolaridade_agrupada = relevel(as.factor(escolaridade_agrupada), ref = "Alta Escolaridade"),
    
    # Estádio: Referência = Inicial
    estadiam_bin = relevel(as.factor(estadiam_bin), ref = "Avançado"),
    
    # Tratamento: Referência = Sem Tratamento (Para ver o quanto a Cirurgia protege)
    # OU Referência = Cirurgia (Para ver o quanto não tratar piora) -> Vou sugerir Cirurgia
    tratamento_agrupado = relevel(as.factor(tratamento_agrupado), ref = "Sem Tratamento Inicial"),
    
    # Vícios: Referência = Nunca
    alcoolismo_agrupado = relevel(as.factor(alcoolismo_agrupado), ref = "Consumidor Ativo"),
    tabagismo_agrupado = relevel(as.factor(tabagismo_agrupado), ref = "Consumidor Ativo"),
    
    # Classe Trabalho: Referência = Manual ou Rural
    classe_trabalho = relevel(as.factor(classe_trabalho), ref = "Outros/Nao Classificado"),
    
    # Classe Trabalho: Referência = Manual ou Rural
    origemenSUS = relevel(as.factor(origemenSUS), ref = "Sim")
  )

## MODELO 

modelo_logistico <- glm(
  desfecho_binario ~ 
    #faixa_etaria_prim_cons +   # Faixa Etária na Primeira Consulta
    raca +                # Raça
    status_conjugal_bin +      # Suporte social
    escolaridade_agrupada +    # Nível socioeconômico
    classe_trabalho +          # Exposição ocupacional
    estadiam_bin +             # Gravidade da doença (Usei a binária Inicial/Avançado)
    tratamento_agrupado +      # O que foi feito
    alcoolismo_agrupado +      # Comorbidade 1
    tabagismo_agrupado +       # Comorbidade 2
    origemenSUS,               # Origem do paciente
  
  family = binomial(link = "logit"),
  data = dados_modelo
)

# Resumo estatístico bruto
summary(modelo_logistico) # O MODELO COMPLETO É TB O MELHOR MODELO. TODOS OS VIFs DERAM MENOR QUE 5

```

## Os resultados do modelo

A análise multivariada por regressão logística foi conduzida para identificar os determinantes da resposta satisfatória ao tratamento (tabela abaixo). O modelo final demonstrou-se robusto, identificando associações significativas em dimensões sociodemográficas, clínicas e comportamentais.

```{r results}
# Gerar tabela
tabela_publicacao <- tbl_regression(modelo_logistico, 
                                    exponentiate = TRUE, # CRUCIAL: Converte para Odds Ratio
                                    pvalue_fun = ~style_pvalue(.x, digits = 3),
                                    label = list(
                                      #faixa_etaria_prim_cons ~ "Faixa Etária (anos)",
                                      raca ~ "Raça",
                                      status_conjugal_bin ~ "Situação Conjugal",
                                      escolaridade_agrupada ~ "Escolaridade",
                                      classe_trabalho ~ "Ocupação",
                                      estadiam_bin ~ "Estadiamento",
                                      tratamento_agrupado ~ "Tratamento Realizado",
                                      alcoolismo_agrupado ~ "Histórico de Álcool",
                                      tabagismo_agrupado ~ "Histórico de Fumo",
                                      origemenSUS ~ "Encaminhado pelo SUS"
                                    )) %>%
  bold_p(t = 0.05) %>% # Negrita quem for significativo
  bold_labels() %>%    # Negrita os nomes das variáveis
  italicize_levels()   # Coloca as categorias em itálico

# Visualizar
tabela_publicacao
```


No tocante às características raciais, utilizando a população preta como grupo de referência, observou-se um padrão heterogêneo. Pacientes autodeclarados pardos apresentaram uma chance **46% maior** de resposta satisfatória (OR: 1,46; IC95%: 1,26–1,70; p<0,001). Em contrapartida, a população branca apresentou uma chance reduzida de sucesso terapêutico em comparação à população preta (OR: 0,79; IC95%: 0,68–0,91; p=0,001).

As desigualdades socioeconômicas manifestaram-se fortemente através da ocupação e da origem do encaminhamento. Pacientes não encaminhados pelo Sistema Único de Saúde (SUS) — atendidos via saúde suplementar ou particular — tiveram 1,47 vezes a chance de obter resposta favorável comparados aos pacientes do SUS (IC95%: 1,25–1,73; p<0,001). Quanto à ocupação, tendo como referência o grupo "Outros/Não Classificado" (que possivelmente engloba inativos com renda ou categorias não manuais não listadas), todas as classes laborais específicas apresentaram prognóstico inferior. Destaca-se a categoria "Manual/Operacional" com a menor chance de resposta (OR: 0,51; IC95%: 0,43–0,61), evidenciando a vulnerabilidade de trabalhadores braçais. A escolaridade e a situação conjugal não atingiram significância estatística no nível de 5%.

As variáveis clínicas comportaram-se conforme o esperado biologicamente. O diagnóstico em estádio inicial mais que dobrou a chance de sucesso (OR: 2,17; IC95%: 1,93–2,44) em relação ao estádio avançado. A escolha terapêutica foi determinante: comparado aos pacientes sem tratamento inicial (provável vigilância ativa ou recusa), a cirurgia elevou a chance de resposta satisfatória em **2,79 vezes** (p<0,001). Inversamente, modalidades isoladas como Hormonioterapia (OR: 0,44) e Quimioterapia (OR: 0,19) associaram-se a desfechos inferiores à referência, refletindo provável doença sistêmica ou inoperável nestes grupos.

Em relação ao estilo de vida, o histórico de tabagismo mostrou que ex-fumantes (OR: 1,43) e não fumantes (OR: 1,21) possuem melhor prognóstico que fumantes ativos. Para o etilismo, observou-se um aparente paradoxo: enquanto ex-consumidores tiveram melhor resposta que consumidores ativos (OR: 1,18), o grupo que "Nunca Bebeu" apresentou chance inferior aos que bebem (OR: 0,85; p=0,012).

## Discussão

Os resultados corroboram a literatura sobre a influência dos determinantes sociais na saúde (SDSS), mas apresentam particularidades regionais importantes. A vantagem de sobrevivência observada na população parda em relação à preta alinha-se a estudos brasileiros que apontam para o "gradiente de cor", onde o racismo estrutural e barreiras de acesso incidem com maior severidade sobre a população preta fenotipicamente mais marcada [@lopez2011].

A disparidade baseada no tipo de encaminhamento (SUS versus Não-SUS) reitera a fragmentação do sistema de saúde brasileiro. A "Lei dos 60 Dias" busca mitigar atrasos, mas pacientes da rede privada historicamente acessam métodos diagnósticos e terapêuticos com maior celeridade, impactando diretamente o estadiamento e a sobrevida [@souza2020]. O impacto da ocupação reforça essa tese: trabalhadores manuais e rurais, frequentemente expostos a riscos ocupacionais e com menor flexibilidade de horário para consultas, apresentaram os piores desfechos.

Clinicamente, a superioridade da cirurgia confirma o tratamento cirúrgico como padrão-ouro para doença localizada com intenção curativa [@inca2023]. O baixo desempenho das terapias sistêmicas (hormônio e quimioterapia) reflete o viés de indicação, onde tais modalidades são reservadas para casos onde a cura cirúrgica já não é viável (tumor avançado ou metastático).

Por fim, o achado paradoxal referente ao consumo de álcool — onde abstêmios tiveram pior prognóstico que bebedores ativos — pode ser explicado pelo "efeito do abstêmio doente" (*sick quitter effect*). Este viés epidemiológico sugere que o grupo de "nunca bebedores" frequentemente inclui indivíduos com saúde frágil ou comorbidades prévias que os impediram de iniciar o consumo de álcool, enquanto bebedores ativos moderados tendem a possuir vida social ativa e melhor estado funcional geral [@shaper1988; @stockwell2016]. Já o tabagismo mantém sua coerência biológica nociva, onde a cessação ou não exposição confirma-se como fator protetor robusto.

## Referências

<div id="refs"></div>